臺灣宜蘭地方法院刑事判決　　　　　　　　　　　　　　九十三年度訴字第一四號
　　公　訴　人　臺灣宜蘭地方法院檢察署檢察官
　　被　　　告　甲○○
　　選任辯護人　吳振東律師
右列被告因過失致死案件，經檢察官提起公訴（九十二年度偵字第二八七八號），本
院判決如左：
    主  文
甲○○從事業務之人，因業務上之過失致人於死，處有期徒刑陸月，如易科罰金，以
佰元折算壹日。
    事  實
一、甲○○係宜蘭縣羅東博愛醫院（以下簡稱：博愛醫院）婦產科護士，且領有助產
    士執照，係從事護理、助產及醫療輔助業務之人。緣已懷孕三十八週之產婦丁○○，於民國八十八年九月十五日凌晨四時，因陣痛、破水至博愛醫院待產，並由
    甲○○照護，迄同日清晨六時十五分許，甲○○已自胎心音監視器發現丁○○腹
    中胎兒有胎心減速現象，而由斯時起已呈現持續性心跳過慢即七十至九十跳／分
    達十分鐘之久，雖經甲○○立即加以處理，然胎兒心跳仍未恢復正常，且於十五
    分鐘內已有五次減速至九十跳／分之狀況。而甲○○依其專業知識，已可合理判
    斷胎兒於此種狀況下發生窒息之機會極高，理應注意迅速通知更具有專業知識之
    醫生到場處理，且依當時之狀況，雖原為丁○○產檢之林正權（另由臺灣宜蘭地
    方法院檢察署檢察官為不起訴處分）醫師恰好出國，惟於醫院內仍有值班醫師陳
    達，並無不能注意而加以立即通知之狀況，詎其竟疏未注意通知醫師，僅一再為
    丁○○進行助產處理。迄於同日上午六時四十分，待胎兒之頭部下降至丁○○之
    陰道口而清晰可見時，始聯絡婦產科醫師乙○○（另由臺灣宜蘭地方法院檢察署
    檢察官為不起訴處分）前來接生，致乙○○醫師於同日上午六時四十七分抵達產
    房後，無法對當時狀況完全掌握，而未作出預防胎便之處理，丁○○則於同日上
    午六時四十九分分娩產出胎兒許雅筑。嗣因許雅筑出生後活動狀況不佳，乙○○
    醫師便立即通知小兒科醫師進行急救，惟許雅筑仍因吸入性肺炎，延至八十八年
    九月十六日上午八時三十六分因呼吸性衰竭而不治死亡。
二、案經臺灣宜蘭地方法院檢察署檢察官相驗後由丁○○及其夫丙○○訴請該署檢察
    官偵查起訴。
    理  由
一、訊據被告甲○○坦承係博愛醫院護士，於八十八年九月十五日凌晨四時許告訴人
    丁○○因陣痛、破水至博愛醫院待產而由其照護，嗣於生產過程中，於當日上午
    六時十五分許胎心有減速之情形，於六時四十分通知婦產科醫師乙○○後，乙○○醫師於六時四十七分許到達產房，胎兒許雅筑於六時四十九分分娩產出等情不
    諱，惟矢口否認前開犯行，並辯稱：於處理過程中伊沒有疏失，當時胎兒心跳減
    速不是持續減速，在胎心減速時伊有作必要處理，以靜脈注射、左側臥並給予氧
    氣，於處理過程中有回復正常心跳速度，因告訴人丁○○有生常遲滯、羊水過少
    的情形，這是生產前無法預測，就算及時通知醫師有未必會避免胎兒糞便吸入云
    云。然查：
  (一)本件胎兒許雅筑於出生後，因活動狀況不佳，經醫師乙○○通知小兒科醫師進行
    急救後，仍於八十八年九月十六日上午八時三十六分許死亡，業據證人乙○○證
    述在卷，復有羅東醫院病歷資料、許雅筑心跳紀錄等件附卷可稽。再經臺灣宜蘭
    地方法院檢察署檢察官督同法醫相驗後，製有勘驗筆錄、相驗屍體證書證明書等
    件附卷可稽。而本件胎兒許雅筑經解剖鑑定後：依顯微鏡觀察結果，認「氣管及
    肺泡內散布著許多細胞外金黃色胎便以及些許表皮角質物質和無鱗狀細胞，氣管
    之纖毛細胞大量脫落，多處肺泡內嚴重積水」：病理檢察結果，認「肺部及氣管
    中有因異物造成之吸入性肺炎，肺中有重度水腫」；而死亡原因之看法，認「死
    者之組織病理切片檢查發現肺泡內充滿胎糞及表皮細胞等異物，有嚴重吸入性肺
    炎及肺水腫，研判死者之間接死因為疑體重過輕及異物存留肺臟，直接死因為吸
    入性肺炎導致窒息。死亡機轉為【呼吸性衰竭】，死亡方式為【自然死亡】，有
    法務部法醫研究所（八八）法醫所醫鑑字第一一七○號鑑定書附卷可證。
  (二)再本件被告之護理過程，先後四次送請行政院衛生署醫事鑑定委員會鑑定後，(1)
    依行政院衛生署八十九年九月二十九日衛署醫字第○八九○○二○五一五號函檢
    送之鑑定書（下稱第一次醫事鑑定，參見八十八年度相字第三四六號卷第七十二
    頁），認「護理人員甲○○為助產士，於產婦過程中未即早通知醫師到診，對已
    發生胎心嚴重變化之產婦，亦未適時向醫師反應，而且不讓醫師太早來等待接生
    ，待看到胎頭時（06:40），才聯絡值班醫師乙○○來接生，此時胎心已呈現持
    續減速每分鐘小於一百跳），致使窘迫的胎兒無法適時或提早分娩，胎兒發生週
    產期窒息缺氧過久，錯失可能挽救胎兒生命的機會。故有處理不當之情形」；(2)
    依行政院衛生署九十一年十二月三十日衛署醫字第○九一○○七九六三六號函檢
    送之鑑定書（下稱第二次醫事鑑定，參見八十八年度相字第三四六號卷第一百二
    十九至一百三十二頁），認「甲○○護士發現胎心減速情形時，立刻給予氧氣，
    增加點滴灌注及幫助產婦左側臥，均為正確處理方式，更重要的處置還應包括立
    即通知醫師，以應付必須立即生產的需要，產科醫師到場後更應即刻判斷是否需
    要急救的準備」；(3)依行政院衛生署九十二年十月六日衛署醫字第○九二○二一
    二三六八號號函檢送之鑑定書（下稱第三次醫事鑑定，參見八十八年度相字第三
    四六號卷第二百二十八頁至第二百三十二頁），認「(一)‧‧‧吸入胎糞實際與胎
    兒出生時的酸血症密切相關，發生窒息的胎兒較可能發生胎糞吸入，因此產前窒
    息是發生胎糞吸入的重要因素，此例胎心音監測器自06:15開始胎心減速並呈現
    持續性心跳過慢（七十至九十跳／分）達十分鐘，雖經值班護士處置，胎兒心跳
    並未恢復正常（十五分鐘內有五次減速至九十跳／分），在長達二十五分鐘的心
    跳嚴重異常情況下，產前已可合理判斷胎兒發生窒息的機會極高，並非是無法預
    測且無法預防的狀況。胎心跳減速之情形，有可能是第二產程的一種現象，第二
    產程的心跳變化雖難於預測胎兒的預後，但持續心跳小於九十跳／分達十分鐘，
    是可以預測胎兒有可能發生窘迫危險的，然而醫院內醫護人員並未作充分的準備
    及適當處置。」、「(二)第二產程間歇性胎心嚴重減速，且其持續時間短暫，確實
    不一定會對胎兒有顯著之影響，但不應視為屬於正常範圍，因為此胎心徵兆，胎
    兒窒息隨時會快速發生，最好作好可以快速生產的準備，更何況此例持續心跳過
    慢和心跳減速，且心跳一直未回復正常。甲○○護士發現胎心減速情形時，立刻
    給予氧氣，增加點滴灌注及幫助產婦左側臥，均為正確處理方式，但更重要的是
    應立即通知醫師診察及處理此點並未做到。」、「(三)生長遲滯，羊水過少均是胎
    兒窘迫的徵兆，常合併嚴重之胎便吸入，且對胎兒窘迫和胎便吸入的耐受性較一
    班新生兒差，醫師對這類高危險案例更應特別注意並積極介入，作好可以隨時生
    產的準備，縱使仍無法避免悲劇之發生，也不應如同本案，胎心已呈現持續性心
    跳過慢七十至九十跳／分達十分鐘，仍認為為常見之情況，而等到可以讓醫師剛
    好接生時，才通知值班醫師。」、「護理人員甲○○為助產士，於產婦待產過程
    中未即早通知醫師到診，對已發生胎心嚴重變化之產婦，亦未適時向醫師反應，
    而且不讓醫師太早來等待接生，待看到胎頭時（即6：40），才聯絡值班醫師乙○○來接生，此時胎心已呈現持續減速（每分鐘小於一百跳），致使窘迫的胎兒
    無法適時或提早分娩，胎兒發生週產期窒息缺氧過久，錯失可能挽救胎兒生命的
    機會。故有處理不當之情形。」；(4)依行政院衛生署九十三年九月二十日衛署醫
    字第○九三○二一八二八七號函檢送之鑑定報告（下稱第四次醫事鑑定，參見本
    院卷第一百十九頁至第一百二十九頁），認「新生兒的胎便吸入與生產時胎兒窘
    迫窒息的情形有密切關連。本例胎兒屬生長遲滯且合併子宮內羊水過少，對任何
    原因產生的胎兒窘迫耐受性較一般新生兒差，因此產前窒息是發生胎便吸入的重
    要原因。當監視紀錄顯現超過十分鐘的胎心減緩情況時，已可合理判斷胎兒發生
    窒息及吸入胎便的機會極高，醫師、護士對這類高危險案例理應特別注意並積極
    介入，作好可以隨時生產的準備。縱使通知醫師前來與胎兒吸入胎便無法確認因
    果關係；及時通知醫師到場處理亦可能無法避免胎便吸入之發生，不過產房護士
    也不應在胎心發生嚴重異常時，還要等到可以讓醫師能剛好接生，才通知值班醫
    師前來生產，護士的照護過程似有瑕疵。」綜以前開行政院衛生署醫事鑑定委員
    會四次鑑定意見，本件被告於告訴人丁○○之生產過程中，於發現胎心減速情形
    時，立刻給予氧氣，增加點滴灌注及幫助產婦左側臥，雖為正確處理方式，惟當
    胎心音自六時十五分許開始胎心減速並呈現持續性心跳過慢（七十至九十跳／分
    ）達十分鐘，雖經處置但胎兒心跳並未恢復正常（十五分鐘內有五次減速至九十
    跳／分），應可合理判斷胎兒發生窒息的機會極高，胎心跳減速之情形，但未即
    早通知醫師到診，待看到胎頭時（即六時四十分許），才聯絡值班醫師乙○○來
    接生，致使窘迫的胎兒無法適時或提早分娩，被告之照護過程顯有過失。
  (三)雖本件另送請行政院國軍退除役官兵輔導委員會臺北榮民醫院（下稱榮民醫院）
    及國立臺灣大學醫學院附設醫院（下稱臺大醫院）送鑑定後，依榮民醫院九十一
    年九月二十六日北總婦字第○九一○○一○五三四號函檢送之鑑定意見書（參見
    八十八年度相字第三四六號卷第一百十九頁），認「2.產程進展順利，胎心率出
    現持續減速的情形之後九分鐘嬰兒分娩出，但胎兒娩出後不哭無呼吸，應無吸入
    的動作，胎糞吸入的情形應非出生之後急救不及造成，故醫療過程並無不當處理
    。」、「3.新生兒因胎糞吸入導致死亡的發生機率為0.1%，產前胎糞吸入為無法
    預測且無法預防的情形。（Williams Obstertrics 21th edition,P.351）」；
    另臺大醫院九十一年十月二十二日（九十一）校附醫秘字第九一○○○一六六六
    九號函（參見八十八年度相字第一百二十二頁、一百二十三頁），認「產婦丁○○女士（以下簡稱顏女士）在民國八十八年九月十五日凌晨四時住院於羅東博愛
    醫院，當時其已破水、有規則陣痛，胎兒胎心音正常。至六時產婦子宮頸全開、
    送產檯，至六時十五分有胎心跳減速之情形，有可能是第二產程的一種現象，經
    值班人員給予氧氣、點滴、左側躺，至六時四十分通知值班主治醫師乙○○，乙○○醫師在六時四十七分到達產房，六時四十九分顏女士分娩出一女嬰。嬰兒重
    二千五百六十公克，有臍帶纏繞身體之情形，Apgar score 1→1，出生後給予口
    鼻分泌物抽吸、套氧氣罩及心外按摩，並送小兒加護病房；至九月十六日八時三
    十六分嬰兒死亡，解剖死因為吸入性胎糞等異物導致窒息死亡。醫護人員已盡力
    照顧及急救嬰兒，並無過失。」依榮民醫院及臺大醫院之鑑定意見，雖均認被告
    於處理過程中並無過失，但依前述行政院衛生署醫事鑑定委員會之第二次醫事鑑
    定，認「1.榮總鑑定認為〝胎兒娩出後，不哭，無呼吸，應無吸入的動作，胎糞
    吸入的情形應非出生之後急救造成，故醫療過程並無不當處理〞又〝新生兒因胎
    糞吸入導致死亡的發生機率為0.1%，產前胎糞吸入為無法預測且無法預防的狀況
    （Williams Obstertrics 21th edition,P.351）〞。按同一教科書謂，約有12
    至22%的生產會發生羊水中染有胎糞，其中甚少發生胎兒死亡，機率僅有0.1%，
    僅是胎糞染色一般危險性不高，但胎兒若是吸入胎糞則會嚴重威脅生命。按吸入
    胎糞實際與胎兒出生時的酸血症密切相關，甚至有動物研究顯示只有發生窒息的
    胎兒才會發生胎糞吸入，因此產前窒息是發生胎糞吸入的重要因素，此例胎心音
    監測器自6：15開始胎心減速並呈現持續性心跳過慢（70～90跳／分）達十分鐘
    ，雖經值班護士處置，胎兒心跳並未恢復正常（十五分鐘內有五次減速至90跳／
    分），在長達二十五分鐘的心跳極度異常情況下，產前已可合理判斷胎兒發生窒
    息的機會極高，並非是無法預測且無法預防的狀況。值班醫師未在場，值班護士
    亦未立即通知醫師，致使胎兒窘迫過久，延後救治的時機，是有疏失。」、「2.
    臺大鑑定認為〝06：15有胎心減速之情形，有可能是第二產程的一種現象，經值
    班人員給予氧氣、點滴、左側躺，至06：40通知值班醫師乙○○，乙○○醫師在
    06：47到達產房，06:49產婦分娩出一女嬰。嬰兒重二千五百六十公克，有臍帶
    纏繞身體之情形，Apgar score一分轉一分，出生後給予口鼻分泌物抽吸、套氧
    氣及心外按摩，並送小兒加護病房；至九月十六日08：36嬰兒死亡，解剖死因為
    吸入性胎糞等異物導致窒息死亡。醫護人員已盡力照顧及及急救嬰兒並無過失〞
    。按Williams Obstertrics 21th edition,P.354，第二產程的心跳變化雖難於
    預測胎兒的預後，但心跳變異性喪失，持續心跳小於90跳／分，多位學者認為是
    可以預測胎兒窘迫窒息，又按HANDBOOK of Fetal Heart rate monitoring 2nd
    描述第二產程的持續心跳過慢和不正常的心跳減速情形，不應當成令人安心的錯
    覺，因為胎兒窒息隨時會快速發生，最好作好可以快速生產準備，更何況此例心
    跳一直未回復正常，且持續心跳過慢和心跳減速，值班人員遲至06：40等到可以
    讓醫師剛好接生，才通知醫師。」，是前開榮民醫院及臺大醫院之鑑定意見中，
    未斟酌本件自六時十五分許開始胎心減速並呈現持續性心跳過慢，且經值班護士
    處置後胎兒心跳並未恢復正常，在長達二十五分鐘的心跳極度異常情況下產前應
    可合理判斷胎兒發生窘迫窒息之情況，是其鑑定意見不足為被告有利之認定。
  (四)再證人乙○○於本院審理中證稱：於六點十五分到六點四十分心跳減速，根據文
    獻報告，第二產程百分之九十以上產婦都有這種情形，第二產程依據胎心跳減速
    判斷胎兒窘迫不是很準確，要懷疑胎兒窘迫一般是低於每分鐘七十跳，超過一分
    鐘，或變異性消失，或基準的心跳率發生異常，如果這些現象就採取手術儘速生
    產等語（參見本院九十三年三月三日審判筆錄），但依行政院衛生署醫事鑑定委
    員會四次醫事鑑定意見中，認「胎兒窘迫的胎心變化包括延遲性胎心減速（late
    deceleration），中重度變異性胎心減速（variable deceleration）及基本胎
    心率（baseline rate）低於110/min延續五分鐘以上。依據原載教科書記載「每
    分鐘七十次以下」是指美國婦產科學院（The American College of
    Obsterricians and gynecologists）定義嚴重的變異性胎心減速（significant
    variable deceleration）是心跳減速至每分鐘七十次以下且持續超過六十秒。
    所謂變異性胎心減速，定義是胎心減速的起始點經常發生在相對於子宮收縮過程
    中的不同點，且胎心減速全程應小於兩分鐘。事實上本案胎心記錄並無子宮收縮
    曲線對照，難以認定僅只發生變異性胎心減速，況且記錄中還合併持續性心跳過
    慢超過十分鐘，若僅視同單純的變異性胎心減速處理，並不適當。」，是證人乙○○醫師之證言不足據為有利被告之認定。
  (五)而本件胎兒因吸入胎糞致嚴重吸入性肺炎及肺水腫，直接死因為吸入性肺炎導致
    窒息，已如前開理由(一)所述。雖行政院衛生署第四次醫事鑑定意見中，認「縱使
    通知醫師前來與胎兒之吸入胎便無法確認因果關係；及時通知醫師到場亦可能無
    法避免胎便吸入之發生」，惟該鑑定意見中亦認「嚴重之胎便吸入症候群是在生
    產過程中吸入染有胎便的羊水，導致肺臟組織炎性反應所致。約有12至22%的生
    產會發生羊水中染有胎便，僅是胎便染色危險並不高，但胎兒若吸入胎便則會嚴
    重威脅生命。胎便吸入症候群與胎兒子宮內生長遲滯、慢性窘迫和分娩前之急性
    窘迫、窒息有密切關連。發生羊水中染有胎便的妊娠案例，若無合併產前胎心異
    常，通常無法預料胎便吸入症候群是否會發生。但對於具有危險因子的個案，吸
    入胎便的機會甚高，胎便吸入的耐受性亦較一班新生兒差，醫師對這類高危險性
    案例應特別注意並積極作好隨時生產的準備，以盡量避免胎兒受傷。」而第一次
    醫事鑑定意見中，認「莊醫師為當日值班醫師，理應負責產房一切醫療事務。雖
    然被通知後，七分鐘即到達產房，但對當時情況未必完全掌握，而未作出預防胎
    便吸入之處理。嬰兒出生後，雖然有護理人員做口鼻分泌物抽吸，但似乎未意識
    到活力不佳的嬰兒，其咽部可能有更黏稠的胎便，而仍使用氧氣罩幫助呼吸。但
    倘若醫師乙○○至06：47始接診病患，即難怪其處置有些失當，如未要求小兒科
    醫師到場急救。」是本件被告未即早通知醫師到診，待看到胎頭時（即六時四十
    分許），始聯絡值班醫師乙○○來接生，致使窘迫的胎兒無法適時或提早分娩，
    且於醫師到場時因對當時情況無法完全掌握，而採取預防胎便之處理，致胎兒因
    吸入胎便引起吸入性肺炎導致死亡，則被告之過失行為與胎兒之死亡結果間，自
    具有相當因果關係。綜上所述，本件事證明確，被告過失犯行洵堪認定，應依法
    論科。
  (六)告訴意旨另以：被告係羅東醫院護士，於胎兒心跳發生不正常時，竟未通知醫師
    ，僅一再為丁○○進行醫療處理，因認被告未在醫師指示下，擅自執行醫療業務
    ，而認被告亦違反醫師法第二十八條之規定。而按醫師法第二十八條規定：「未
    取得合法醫師資格，擅自執行醫療業務者，處六個月以上五年以下有期徒刑，得
    併科新臺幣三十萬元以上一百五十萬元以下罰金，其所使用之藥械沒收之。但合
    於下列情形之一者，不罰：一、在中央主管機關認可之醫療機構，於醫師指導下
    實習之醫學院、校學生或畢業生。二、在醫療機構於醫師指示下之護理人員、助
    產人員或其他醫事人員。三、合於第十一條第一項但書規定。四、臨時施行急救
    。」，又按被告係羅東醫院產房護士且領有助產士執照，依助產人員法第二十五
    條第一項規定：「助產人員業務如下：一、接生。二、產前檢查及保健指導。三
    、產後檢查及保健指導。四、嬰兒保健指導。五、生育指導。六、其他經中央主
    管機關認定之項目」，是助產人員在其法定業務範圍內，有獨立執行業務之權限
    。而按醫師法是針對一般醫療業務，而為整體、全面的規定，因此屬於概括、普
    通規定，而助產人員法係針對特別的助產業務，而為個別、部分的規定，是助產
    人員法有關助產業務既有特別規定，依特別法優先於普通法，自應優先醫師法之
    適用。參以助產人員執行業務時，發現產婦、胎兒或新生兒有危急狀況，應立即
    聯絡醫師，並予必要之急救處置，助產人員法第二十六條亦定有明文，本件告訴
    人丁○○於八十八年九月十五日凌晨因陣痛、破水至博愛醫院待產，當日六時進
    入產房待產，被告為當日值班負責之護士，於告訴人丁○○生產過程中，發現胎
    心減速情形後給予氧氣，增加點滴灌注及幫助產婦左側臥等急救處置，依前述四
    次醫事鑑定意見，均認被告所為係正確之處理方式，雖被告未立即聯絡醫師，但
    被告本有獨立接生之權限，且於危急狀況有急救處置之義務，告訴人認被告所為
    急救處置違反醫師法第二十八條之規定，容有誤會。
二、被告甲○○係博愛醫院婦產科護士，係從事護理、助產及醫療輔助業務之人，核
    其前開所為，係犯刑法第二百七十六條第二項業務過失致死罪。爰審酌被告為婦
    產科護士，於生產過中自應注意產婦之生產情形，尤於生產過程異常之情況下，
    即應儘速通知醫師為適當之處置方式，本件被告疏未注意，致未採取適當方式以
    致胎兒死亡，且迄今尚未與被害人家屬達成和解等一切情狀，量處如主文所示之
    刑，並諭知易科罰金之折算標準。
據上論斷，應依刑事訴訟法第二百九十九條第一項前段，刑法第二百七十六條第二項
，罰金罰鍰提高標準條例第一條前段、第二條判決如主文。
本案經檢察官劉憲英到庭執行職務
中　　　華　　　民　　　國　　九十三　　年　　 十一 　　月　　 十七 　　日
                         　　　　臺灣宜蘭地方法院刑事第四庭
                                 　　審判長法  官  林　惠　玲
                                 　　　　　法　官  郭　顏　毓
                                 　　　　　法　官  辜　漢　忠
右正本證明與原本無異
如不服本判決，應於判決送達後十日內，向本院提出上訴狀。（需附繕本）
                                           書記官  林  秀  麗
中　　　華　　　民　　　國　　九十三　　年　　 十一 　　月　　 十八 　　日
附錄本案論罪科刑法條全文：
刑法第二百七十六條第二項
從事業務之人，因業務上之過失犯前項之罪者，處五年以下有期徒刑或拘役，得併科
三千元以下罰金。
